【裁判字號】    91,再易,120
【裁判日期】    920603
【裁判案由】    返還借款
【裁判全文】
臺灣高等法院民事判決                            九十一年度再易字第一二０號
    再  審原告  甲○○
    訴訟代理人  林褔地律師
    再  審被告  乙○○
右當事人間返還借款事件，再審原告對於中華民國九十一年十月二十九日本院九十一
年度上易字第四二號確定判決提起再審，本院判決如左：
    主      文
再審之訴駁回。
再審訴訟費用由再審原告負擔。
    事      實
甲、再審原告方面：
一、聲明：
  (一)臺灣士林地方法院九十年訴字第八五八號及鈞院九十一年上易字第四二號確定判
    決均廢棄。
  (二)再審被告應給付再審原告新台幣（下同）一百萬元及自本件起訴狀繕本送達再審
    被告之翌日起至清償日止，按年息百分之五計付利息。
二、陳述：
  (一)再審原告於前訴訟程序二審中曾聲請勘驗一審法院九十年十月四日庭訊錄音帶，
    該次庭訊中再審被告已承認其主動告知再審原告其母親愛賭博積欠眾多債務因此
    家中經濟困難之事，再審原告並因此而交付系爭款項，再審被告上開庭訊之證詞
    ，為再審被告承認有詐欺行為之重要證據，足以影響判決，前確定訴訟之二審竟
    未調查審認，自有民事訴訟法第四百九十七條之再審原因。
  (二)再審被告於前訴訟程序中自己承認並告訴再審原告其母親愛賭博才積欠債務，惟
    原判決就此部分均未採酌，顯有違背證據認定法則，而有民事訴訟法第四百九十
    六條第一項第一款適用法規顯有錯誤之再審理由。
  (三)再審原告係因再審被告提及多次，甚至吵架，幾經考量自己償債能力，始向銀行
    以告貸所得借予再審被告，原確定判決謂觀諸兩造交往經過，再審原告純因男女
    朋友交往始交付系爭款項惟男女交往焉有如此鉅額之贈與，實有違背經驗法則之
    適用法規錯誤，亦得為再審之原因。
三、證據：聲請調取原審法庭錄音帶勘驗其錄音內容為證。
乙、再審被告：
    經合法通知未於言詞辯論期日到場，亦未提出書狀作何聲明或陳述。
丙、本院依職權調取原審九十年訴字第八五八號卷全部卷宗。
    理      由
一、再審被告經合法通知，未於言詞辯論期日到場，經核無民事訴訟法第三百八十六
    條各款情事，爰依再審原告聲請，准其一造辯論而為判決。
二、再審原告主張：伊於前訴訟程序起訴主張兩造原為男女朋友，八十九年九、十月
    間，再審被告向伊表示其母親好賭積欠很多債務，希望伊協助清償，伊乃同意出
    借一百萬元予再審被告（一審曾主張依據民法第四百七十八條借款返還請求權，
    上訴於二審中已不再主張）嗣伊發現再審被告所言不實，伊係因被詐欺而陷於錯
    誤始出借系爭一百萬元，伊已依民法第九十二條規定撤銷意思表示，爰依民法第
    一百十三條、第一百七十九條、第一百八十四條第一項前、後段請求判命再審被
    告如數返還及加付法定遲延利息。再審被告雖辯稱係基於男女朋友所為無償贈與
    云云，然再審被告於前訴訟程序一審中已承認主動告知伊，其母親因好賭積欠諸
    多債務等語，乃原確定判決對於此有利於伊之證據，未予採酌，雖經伊聲請勘驗
    錄音帶，亦未調查此項證據，而以伊未就「詐欺行為」事實負舉證責任，為再審
    原告敗訴判決，非惟有違背證據認定法則之適用法規錯誤，且有民事訴訟法第四
    百九十七條規定之重要證據漏未斟酌之情事，且原確定判決將資力不豐之再審原
    告向銀行借款所得轉出借予再審被告之鉅款一百萬元，認為因男女交往所為無償
    贈與，顯與經驗法則不符，亦有民事訴訟法第四百九十六條第一項第一款之適用
    法規顯有錯誤情事，爰依同法第四百九十六條第一項第一款及第四百九十七條規
    定提起再審之訴求為廢棄原確定判決，命再審被告如數給付該一百萬元貸款並加
    付法定利息。
三、按民事訴訟法第四百九十七條所謂重要證物漏未斟酌者乃指前第二審言詞辯論終
    結前，已經存在並已為證據聲明之證據，前第二審並未認為不必要而仍忽略證據
    聲明未為調查，或已為調查而未就調查之結果予以判斷而言，若在前判決理由中
    已說明其為不必要之證據，或說明就其調查結果，並不能為有利於再審原告之事
    事實判斷者，則不得作為再審理由。經查再審原告雖曾聲請勘驗原審錄音帶藉以
    證明係再審被告向再審原告稱其母親好賭積欠債務需協助等情（見本院九十年上
    易字第四二號卷第五九頁）然原確定判決業於理由欄第五段之(二)末曉示上訴人聲
    請勘驗原審庭訊錄音帶，並無必要（見判決書第六頁）況原確定判決亦記載：兩
    造其餘攻防方法，核與判決結果無影響，爰不一一論列，附此敘明等文義，自難
    謂漏末斟酌。
四、按法院為判決時，應斟酌全辯論意旨及調查證據之結果依自由心證判斷事實之真
    偽，但別有規定者，不在此限，又法院依自由心證判斷事實之真偽，不得違背論
    理法則或經驗法則，民事訴訟法第二百二十二條第一、三項定有明文。經查再審
    原告於前訴訟程序係主張再審被告曾表示其母親好賭欠債，要求再審原告協助清
    償等不實藉口，致伊陷於錯誤出借一百萬元，伊已撤銷被詐欺之意思表示請求返
    還一百萬元及利息，而再審被告則辯以該款係兩造同居因男女朋友而為無償餽贈
    等語，雙方各執一詞。原確定判決援用最高法院四十四年台上字第七五號判例認
    為再審原告應就對造曾實施詐術而令其陷於錯誤乃交付系爭款項之事實負舉證責
    任。初無不合，且原確定判決，綜合全辯論意旨，因再審原告無法就此積極事實
    負舉證責任乃為其不利之認定，業於判決理由詳載，此均係事實審法院本於職權
    就證據取捨依自由心證所為事實認定，縱其事實認定有錯誤或漏未斟酌證據，亦
    與適用法規顯有錯誤有間（參照最高法院六十三年台上字第八八０號判例）至再
    審原告所聲請之調查證據事項，即勘驗原審錄音帶一節，既未經原確定判決踐行
    調查證據之程序，原確定判決亦已說明其無調查之必要，顯見此項證據已排拒在
    關連性證據之外而未就此證據證明力有所取捨，自無再審原告所指證據取捨有偏
    頗，而違背證據認定法則之錯誤。又原確定判決以兩造為男女朋友，嗣後雖已吵
    架分手然再審被告曾再審原告住處過夜，且論及結婚等情，為再審原告所不爭執
    ，參酌再審原告所寄存證信函亦曾明載：當時再審被告曾要求書立借據載明返還
    時間，但再審原告自己認為書立借據反顯生疏而作罷等情，因而認為再審原告係
    因男女朋友交往而交付系爭款項之事實與男女朋友交往每有餽贈之常情，並無不
    合，至於餽贈之額度範圍，每隨主觀資力及親密程度有異，原難一致，原確定判
    決亦未就此表示意見，亦難謂原確定判決就前揭證據之取捨有違經驗法則。再審
    原告指稱此係適用法規錯誤亦屬無據。
五、綜上所述，再審原告主張有民事訴訟法第四百九十六條第一項第一款，第四百九
    十七條規定之再審事，均非有據，再審之訴，核無理由，應予駁回。
六、據上論結，本件再審之訴為無理由，依民事訴訟法第五百零五條、第三百八十五
    條第一項、第四百四十九條第一項、七十八條規定，判決如主文。
中      華      民      國    九十二    年        六       月     三    日
                              民事第十七庭
                                  審判長法  官  鄭  雅  萍
                                        法  官  許  文  章
                                        法  官  吳  謀  焰
右正本係照原本作成。
不得上訴。
中      華      民      國    九十二    年      六      月      六      日
                                        書記官  黃  瑞  芬


司法院資訊處製作；財團法人民間司法改革基金會備份。
